【裁判字號】    89,台上,2828
【裁判日期】    890518
【裁判案由】    偽造文書等罪
【裁判全文】
最高法院刑事判決                              八十九年度台上字第二八二八號
    上 訴 人  甲○○
              乙○○
右上訴人等因偽造文書等罪案件，不服台灣高等法院中華民國八十七年三月二十四日
第二審判決（八十七年度上訴字第三一○號，起訴案號：台灣台北地方法院檢察署八
十五年度偵字第二八四三三號、八十六年度偵字第二三八六號），提起上訴，本院判
決如左：
    主  文
原判決關於甲○○及乙○○偽造文書部分撤銷，發回台灣高等法院。
其他上訴駁回。
    理  由
一撤銷發回部分：
本件原判決認定上訴人甲○○、乙○○與黃信華（由台灣台北地方法院另行審理）及
年籍不詳之澳門人陳國良共同基於變造中華民國護照及偽造中正機場入出境章，以掩
護大陸人民偷渡日本、韓國之犯意，於民國八十五年十月底至十一月初，先由甲○○
囑乙○○以每本護照新台幣（下同）二萬五千元之代價向陳燦燁、陳松齡（均經原審
判處罪刑確定）購買護照，另由甲○○自行向乙○○之友人王啟明（業經原審判處罪
刑確定）取得渠本人之護照後，由甲○○、徐余美華（亦經原審判處罪刑確定）委託
旅行社辦妥台胞證及日本、加拿大簽證。甲○○取得上開護照簽證後，即至澳門交給
黃信華，並取得港幣八萬元之代價，得款與乙○○朋分花用，黃信華則轉交年籍不詳
之陳國良將護照換貼大陸人民相片及偽造中正機場入出境章。八十五年十一月二十四
日乙○○依指示陪同兩名分別持用「陳燦燁」「王啟明」護照之大陸人民，由澳門搭
機入境韓國再轉赴日本順利闖關成功，八十五年十二月十一日甲○○陪同持用「陳松
齡」護照之大陸人民，由澳門搭機入境韓國時，持該護照者遭韓國海關查獲遣返澳門
，甲○○則順利入境韓國轉往日本於十二月十四日返台。嗣於八十五年十二月十九日
甲○○、乙○○在中正機場將另購得之隋台令、黃鋐傑、黃鋐達等人護照及台胞證轉
交黃信華時，經調查局人員當場查獲等情。因而維持第一審論處甲○○、乙○○共同
偽造公印文罪刑之判決，而駁回甲○○、乙○○及檢察官之上訴，固非無見。
惟查：(一)、科刑之判決書，須將認定之犯罪事實詳記於事實欄，然後於理由內逐一說
明其憑以認定之證據，使事實與理由兩相一致，方為合法，倘事實欄已有及，而理
由內未加以說明，是為理由不備，理由已加說明，而事實欄無此記載，理由失其依據
。本件原判決事實欄既僅認定上訴人甲○○、乙○○與黃信華、陳國良共同基於變造
中華民國護照及偽造中正機場入出境章以掩護大陸人民偷渡日本、韓國之犯意，並於
乙○○、甲○○取得陳燦燁、陳松齡、王啟明之護照及簽證後，由甲○○至澳門交給
黃信華轉交予陳國良將護照換貼大陸人民相片及偽造中正機場入出境章（見原判決第
二張正面第二行至第四行、第十一行至第十三行），並未及甲○○、乙○○與黃信
華、陳國良有偽造公印文之犯意及行為，但原判決理由欄竟認甲○○、乙○○所為係
犯刑法第二百十八條之偽造公印文罪（見原判決第四張反面第五行、第五張正面第六
行），自有事實與理由不相一致之違法。又原判決理由欄認甲○○先後變造陳燦燁、
陳松齡、王啟明護照供不知名之大陸人民入境日本、韓國之行為，其時間緊接、所犯
構成要件相同，為連續犯（見原判決第四張反面第六行至第八行）。然其事實欄未
記載甲○○有基於變造及行使變造中華民國護照之概括犯意。且原判決事實欄並未認
定陳國良將黃信華所轉交自甲○○之陳燦燁等護照換貼大陸人民相片及偽造中正機場
入出境章之犯罪地點（見原判決第二張正面第十二行），惟其理由欄又認定乙○○
等所犯偽造公印文及變造護照之地點均不在我國領域內（見原判決第五張正面最末一
行、第六張反面第三行），其理由自均失其依據。再原判決既認定甲○○與乙○○、
黃信華、陳國良間就所犯行使變造護照罪及偽造公印文罪，為共同正犯，且刑法第五
條第五款所示之同法第二百十六條之罪，依司法院大法官會議釋字第一百七十六號解
釋，不包括行使刑法第二百十二條之文書，故在中華民國領域外變造護照及行使變造
護照行為，不適用我國刑法。因乙○○係買受陳松齡等人之我國外交部核發之護照，
供黃信華攜出赴澳門交由澳門人陳國良變造，亦由乙○○、甲○○攜不詳姓名之三名
大陸人民入境日本、韓國，是變造護照及行使變造護照地點，均不在我國領域內，而
認乙○○此部分行為不適用刑法處罰，爰不另為無罪之諭知（見原判決第六張反面）
，而就同樣情況之甲○○仍科以行使變造護照罪刑（見原判決第四張反面第四行）
，亦有判決理由矛盾之違背法令。(二)有罪之判決書，對於被告有利之證據不採納者，
應記載其理由，刑事訴訟法第三百十條第二款定有明文。查同案被告黃信華於調查局
初訊時稱：於八十五年十二月十日甲○○曾帶三本護照到澳門賣給伊，嗣伊轉交給陳
國良，伊記得其中一本係陳松齡名義護照云云（見第二八四三三號偵查卷第六頁），
而原判決又認定陳燦燁、陳松齡、王啟明護照是甲○○同時出售予黃信華（見原判決
第二張正面第十行、十一行）。如依黃信華上述所言，甲○○係於八十五年十二月十
日始帶該陳燦燁等三本護照給伊，則乙○○應不可能如原判決事實欄所認定其於八十
五年十一月二十四日即陪同持已變造之陳燦燁、王啟明護照之大陸人民入境日本。原
判決對此有利於乙○○之證據不予採納，復未說明其理由，亦難昭折服。上訴人等上
訴意旨執以指摘原判決不當，尚非全無理由，應認原判決關於甲○○及乙○○偽造文
書部分有撤銷發回更審之原因。至原判決關於乙○○不另諭知無罪部分，基於審判不
可分之原則，應併予發回，附此明。
二上訴駁回部分：
按刑事訴訟法第三百七十六條所列各罪之案件，經第二審判決者，不得上訴於第三審
法院，刑事訴訟法第三百七十六條定有明文。本件上訴人乙○○關於教唆未指定犯人
誣告罪部分，原審係依刑法第一百七十一條規定論處罪刑，查該罪係屬於刑事訴訟法
第三百七十六條第一款之案件，依上開說明，既經第二審判決，自不得上訴於第三審
法院，上訴人乙○○竟復一併提起上訴，顯為法所不許。
據上論結，應依刑事訴訟法第三百九十七條、第四百零一條、第三百九十五條前段，
判決如主文。
中      華      民      國    八十九    年      五      月      十八    日
                              最高法院刑事第十二庭
                                  審判長法官  陳  炳  煌
                                        法官  陳  正  庸
                                        法官  陳  世  雄
                                        法官  徐  文  亮
                                        法官  吳  信  銘
      右正本證明與原本無異
                                              書  記  官
中      華      民      國    八十九    年      五      月    二十九    日


司法院資訊處製作；財團法人民間司法改革基金會備份。
